臺灣高等法院民事判決
110年度原上易字第15號
上訴  人 劉采澐
輔佐  人 劉安琪
被上訴人 張佩琦
輔佐  人 游騰昌

上列當事人間請求所有權移轉登記事件，上訴人對於中華民國11
0年2月9日臺灣宜蘭地方法院109年度原訴字第2號第一審判決提
起上訴，本院於111年4月19日言詞辯論終結，判決如下：
    主      文
原判決不利上訴人部分，暨訴訟費用之裁判(除確定部分外)均廢
棄。
上開廢棄部分，被上訴人在第一審之訴駁回。
第一審(除確定部分外)、第二審訴訟費用均由被上訴人負擔。
    事實及理由
一、被上訴人主張：宜蘭縣○○鄉○○段00000地號土地(下稱系爭土
    地)係原住民保留地，原為伊所有，伊於民國(下同)93年9月
    14日將系爭土地應有部分1/2，以新臺幣(下同)30萬元出售
    予訴外人陳月英(下稱系爭債權行為)，並依訴外人即陳月英
    之授權人陳金市之指示，於93年8月31日將系爭土地借名登
    記於上訴人名下(下稱系爭物權行為)。惟陳月英不具原住民
    身分，系爭債權行為與系爭物權行為均因違反原住民保留地
    開發管理辦法第15條第1項規定而無效，上訴人取得系爭土
    地應有部分1/2，即屬無法律上之原因而受利益等語，依民
    法第179條規定，請求上訴人將系爭土地應有部分1/2移轉登
    記予被上訴人(未繫屬本院部分，不予贅述)。
二、上訴人則辯以：伊係向被上訴人以60萬元買受系爭土地，並
    於93年8月中旬將買賣價金交由前夫陳金市轉交訴外人即被
    上訴人配偶林榮良，並於93年8月31日辦理系爭土地所有權
    移轉登記完畢，自非無法律上之原因等語。
三、原判決判命上訴人應將系爭土地所有權應有部分1/2移轉登
    記予被上訴人，駁回被上訴人其餘之訴(原審駁回被上訴人
    其餘之訴部分，未據其聲明不服，已告確定)。上訴人就其
    敗訴部分提起上訴，聲明：㈠原判決不利於上訴人部分廢棄
    。㈡上開廢棄部分，被上訴人在第一審之訴駁回。被上訴人
    則答辯聲明：上訴駁回。
四、兩造不爭執之事項（本院卷第147頁）：
  ㈠上訴人為原住民，與陳金市(非原住民)於91年6月18日結婚，嗣於96年2月16日離婚。有戶籍謄本足憑(見原審卷第85頁)。
  ㈡系爭土地為原住民保留地，原為被上訴人(原住民)所有，嗣
    於93年8月31日以買賣為原因移轉登記為上訴人所有。有土
    地、建築改良物買賣所有權移轉契約書可憑（見原審卷第75
    頁）。
五、本院判斷： 
    被上訴人主張系爭土地為原住民保留地，其於93年9月14日
    將系爭土地應有部分1/2以30萬元出售予不具原住民身分之
    陳月英，並依陳月英之授權人陳金市之指示，於同年8月31
    日將系爭土地移轉登記於上訴人名下，系爭債權行為與系爭
    物權行為，均因違反原住民保留地開發管理辦法第15條規定
    而無效，上訴人取得系爭土地應有部分1/2，即無法律上之
    原因，自應依不當得利之法律關係返還等語。惟為上訴人所
    否認，並以前詞置辯。經查：
  ㈠被上訴人主張系爭物權行為無效，依不當得利之法律關係請
    求移轉登記部分：
    按不動產所有權移轉之物權行為如有無效原因，原權利人僅
    得請求塗銷登記以回復原狀，不得提起移轉登記之訴(最高
    法院105年度台上字第1683號判決要旨參照)。查被上訴人主
    張系爭土地為原住民保留地，其於93年8月31日將系爭土地
    應有部分1/2移轉登記於上訴人名下，違反87年3月18日修正
    之原住民保留地開發管理辦法第15條第1項之強制或禁止規
    定而無效等情，縱認可採(純屬假設，並非本院認定如此)，
    依上說明，亦僅得請求塗銷其於93年8月31日所為系爭土地
    應有部分1/2之移轉登記，不得請求移轉系爭土地應有部分1
    /2。則被上訴人主張系爭物權行為無效，依不當得利之法律
    關係請求上訴人移轉登記，為無理由，不應准許。
  ㈡被上訴人主張系爭債權行為無效，依不當得利之法律關係請
    求上訴人移轉登記部分：
  ⒈按第三人利益契約，乃當事人之一方與他方約定，由他方向
    第三人為一定之給付，第三人因此取得直接請求他方給付權
    利之契約。倘第三人並未取得直接請求他方給付之權利，即
    僅為當事人與第三人間之「指示給付關係」，尚非民法第26
    9條所規定之第三人利益契約。又於「指示給付關係」中，
    被指示人係為履行其與指示人間之約定，始向領取人(第三
    人)給付，被指示人對於領取人，原無給付之目的存在。苟
    被指示人與指示人間之關係不存在(或不成立、無效或被撤
    銷、解除)，被指示人應僅得向指示人請求返還其無法律上
    原因所受之利益，至領取人所受之利益，原係本於指示人而
    非被指示人之給付，即被指示人與領取人間尚無給付關係存
    在，自無從成立不當得利之法律關係(最高法院92年度台上
    字第2581號判決要旨參照)。查被上訴人主張其於93年9月14
    日就系爭土地應有部分1/2與陳月英訂立買賣契約，並以假
    買賣之方式過戶於上訴人名下等情，固據提出原法院108年
    度羅簡字第279號民事簡易判決(下稱系爭簡易判決)為憑(見
    原審卷第63至71頁)，足堪憑信。惟陳月英乃系爭債權行為
    之指示人，被上訴人為系爭債權行為之被指示人，上訴人為
    系爭土地應有部分1/2之受移轉登記人(即領取人)，乃本於
    陳月英之給付，而非本於被上訴人之給付，系爭債權行為無
    效，依上說明，被上訴人僅得請求陳月英返還其無法律上原
    因所受之利益，兩造間既無給付關係存在，自無從成立不當
    得利之法律關係。則被上訴人主張系爭債權行為無效，依不
    當得利之法律關係，請求上訴人移轉登記，為無理由，不應
    准許。
  ⒉次按指示人與被指示人就特定不動產締結買賣契約，為補償
    關係(或稱資金關係)；指示人與領取人就該不動產另締結贈
    與或借名契約，為對價關係；領取人依該對價關係得請求指
    示人移轉該不動產所有權，而指示人為縮短給付關係，得指
    示被指示人直接對領取人為給付，乃指示關係。於補償關係
    不存在之場合，被指示人得對指示人行使不當得利返還請求
    權；於對價關係不存在之場合，指示人得對領取人行使不當
    得利返還請求權；於兩者均不存在之場合，被指示人依不當
    得利之法律關係對領取人為請求者，乃指示人對領取人之不
    當得利返還請求權，即雙重不當得利請求權（參閱王澤鑑《
    不當得利》第66至75頁）。查被上訴人主張系爭債權行為(即
    補償關係)無效等情，固據提出系爭簡易判決為憑(見原審卷
    第63至71頁)，惟其主張陳月英與上訴人間之對價關係為借
    名契約云云，則未舉證以實其說，已難憑信。況系爭債權行
    為遲至93年9月14日始成立，而被上訴人早於同年8月31日即
    將系爭土地應有部分1/2移轉登記予上訴人，衡諸常情，陳
    月英實無於向被上訴人買受系爭土地應有部分1/2前，即先
    借用上訴人名義登記之理，核被上訴人主張系爭土地應有部
    分1/2係陳月英借名登記於上訴人名下云云，顯與常理有違
    ，不足採信。則被上訴人僅證明系爭債權行為(即補償關係
    ）不存在，不能證明陳月英與上訴人間之對價關係亦不存在
    ，自不得依雙重不當得利請求權，請求上訴人移轉系爭土地
    應有部分1/2。
六、從而，被上訴人依民法第179條規定，請求上訴人移轉系爭
    土地應有部分1/2，為無理由，應予駁回。原審就上開不應
    准許部分，為上訴人敗訴之判決，自有未洽。上訴意旨指摘
    原判決此部分不當，求予廢棄改判，為有理由。自應由本院
    廢棄改判如主文第二項所示。
七、本件事證已臻明確，兩造其餘之攻擊或防禦方法及所用之證
    據，經本院斟酌後，認為均不足以影響本判決之結果，爰不
    逐一論列，併此敘明。
八、據上論結，本件上訴為有理由，依民事訴訟法第450條、第7
    8條，判決如主文。

中　　華　　民　　國　　111 　年　　5 　　月　　17　　日
                  民事第十庭    
                      審判長法  官  黃嘉烈
                            法  官  高明德
                            法  官  何君豪
正本係照原本作成。
不得上訴。
中　　華　　民　　國　　111 　年　　5 　　月　　19　　日

  　　　　　　　　　　　　　書記官  陳奕伃